# 陈版主，请教关于医疗设备打包销售如何确认收入?

提问人：计学小兵 时间：2015-08-14 08:10:01
陈版主好，请教关于医疗设备打包销售如何确认收入？背景描述如下：A公司主营业务：销售无创血液动力学仪器以及该仪器后续使用需要的耗材电极片。A公司为了市场业务的需求，采用的销售模式为：将无创血液动力学仪器（市场售价13.5万）投放至医院使用并采用收取押金（ 7 万元）形式，每台产品投放后续使用的耗材电极片（市场售价 16 元/包）约定每年销售数量 3000 包售价为 30 元/包销售，约定合作期限内（三年）每套产品向A公司采购的电极片金额达到（ 3000 30 3=270000） 27 万人民币，该仪器产品的所有权归属于客户且收取的押金不予退回。若合作期限内未达到采购数量的要求或者合作期限届满之前提前终止合作，需要退回部分押金（即：押金减去每年 1 万元的设备折旧费差额）。合作期限为三年销售的数量达到 9000 包后客户采购电极片价格恢复至市场售价 16元/包。可否这样处理： 合同中对于签订销售无创血液动力学仪器以及该仪器后续使用需要的耗材电极片合同，应分别对仪器和后续使用耗材销售分别确认收入。其中对于合作期限三年内的电极片的销售价格超过市场售价销售，根据每年的销售数量 3000 包即每年的电极片销售溢价3000*(30-16)=42000元,合作期限三年共计（42000*3=126000）12.6万元加上投放使用时收取的押金 7 万元。
与产品的售价13.5万元相比，承租人在租赁日开始日最低租赁付款额的现值几乎相当于租赁开始日租赁资产的公允价值。因此无创血液动力学仪器的收入确认应采用企业会计准则融资租赁的方式处理。对于电极片的销售则按照市场价格 16 元/包于发货时确认收入。
请陈版主指导！

回答人：chenyiwei
如果能够合理确定该合同将得以履行的，则如你所述，未来的保底收款金额足以保证设备成本的收回，因此按融资租赁进行会计处理是恰当的。但如果因为医院处于强势地位等原因，最终能否完全按照合同约定执行存在疑问的，则建议谨慎处理。
可参考《瑞华研究 2010 ～ 2014 汇编》中的以下问题解答：
问题4-2-4（医药企业在“买试剂送仪器”销售模式下免费提供给医院的仪器的核算） 问题： 医药企业在“买试剂送仪器”销售模式下免费提供给医院的仪器应如何核算？ 背景： A公司的主要产品为体外诊断试剂，为了促进试剂的销售，公司会向部分医院免费提供体外诊断仪器，并在合同中约定医院需配套采购A公司的试剂。合同期限一般为 5 年，接近于这些仪器通常情况下的使用寿命。合同期满后，仪器一般以名义价格出售给医院（或者无偿赠送，此处的名义价格通常可以忽略不计）。A公司目前将这部分免费提供给医院使用的仪器作为固定资产核算，按合同约定使用年限与可使用年限孰短的年限计提折旧。 解答： 在本案例中，A公司与医院签订的免费提供仪器的合同，其履行依赖于特定资产（所提供的仪器），且在合同期限内，将仪器的使用权转移给医院，因此该合同中包含租赁安排，应按照《企业会计准则第 21 号——租赁》进行会计处理。 《企业会计准则第 21 号——租赁》第五条对“融资租赁”的定义是：“融资租赁，是指实质上转移了与资产所有权有关的全部风险和报酬的租赁。其所有权最终可能转移，也可能不转移”。由该定义可知，判断一项交易是融资租赁还是经营租赁的最根本标准是租赁物所有权上的主要风险和报酬的转移和承担情况。该准则第六条所列的五项具体标准仅是在一般情况下的参考标准，当这些具体标准与准则第五条所规定的基本定义发生矛盾时，应以第五条的基本定义为依据进行判断。 根据本案例背景所述，“为了促进试剂的销售，公司会向部分医院免费提供体外诊断仪器，并在合同中约定医院需配套采购A公司的试剂”。在此情况下，由于不直接收取仪器的租金，这些免费提供的仪器的成本，以及按合同约定应由A公司负担的修理和维护费等，就需要从试剂销售的毛利中回收。因此： （ 1 ）如果合同中没有约定医院在规定期限内的试剂最低采购量或采购额，或者虽然约定了最低采购量或最低采购额，但该等采购量或采购额按照正常利润水平计算的毛利不足以支持仪器成本和日常维护及修理支出的回收，则表明最终能否收回仪器成本和日常修理维护支出存在较大的不确定性，在此情况下，应当认为该项租赁虽然涵盖了仪器使用寿命的大部分，但仪器所有权上的主要风险和报酬仍由作为出租人的A公司享有或承担，因此应归类为经营租赁。在此模式下，A公司应当将这些免费提供的仪器作为其固定资产予以确认（从另一方面讲，此时对A公司而言，这些仪器符合《企业会计准则第 4 号——固定资产》第三条所规定的固定资产定义，即为了出租目的而持有、使用寿命超过一个会计年度的有形资产）。这些固定资产应当在相关合同约定的免费使用期内计提折旧，与相应期间内从试剂销售毛利中提取的租赁收入相配比。由于此处每期可确认的租金收入取决于试剂销售收入和毛利率，因此属于“或有租金”。根据《企业会计准则第 21 号——租赁》第二十九条规定，对于经营租赁中的出租人而言，或有租金应当在实际发生时计入当期损益；同时，如果本期内试剂的销售量或销售额低于预期，或者相关试剂的毛利率下降，则表明其存在减值迹象，应根据《企业会计准则第 8 号——资产减值》的规定对其进行减值测试，并就可收回金额低于账面价值的差额对其计提减值准备。 （ 2 ）如果合同中约定了最低采购量或最低采购额，且该等采购量或采购额按照正常利润水平计算的毛利足以支持仪器成本和日常维护及修理支出的回收，则表明最终能否收回仪器成本和日常修理维护支出的不确定性较小，相应地，可以认为这些仪器所有权上的主要风险和报酬已经转移给医院，该租赁构成融资租赁，其最低租赁付款额等于合同期间内的约定最低采购量或最低采购额按照正常毛利率水平计算的毛利额。（注：在实务操作中，还应当关注医院履行合同约定的最低采购量或最低采购额义务的意愿和财务能力，以及合同是否对医院的违约行为规定了有力的制裁措施，以将取得最低租赁付款额的不确定性降低到最低限度。如果能否取得最低租赁付款额仍存在较大不确定性的，则可能不能归类为融资租赁。） 在实务中，一些销售办公耗材的企业也采用类似的“买耗材送办公设备”的销售模式促进耗材销售。对这种销售模式下免费提供给顾客的办公设备的核算，也应参照上述方法。